臺灣臺中地方法院民事判決　九十一年度訴字第一二○四號
　　原　　　告　　大鍾印染股份有限公司
　　法定代理人　　戊○○
　　訴訟代理人　　甲○○
　　被　　　告　　亥○○
　　　　　　　　　己○○
　　　　　　　　　辛○○
　　　　　　　　　庚○○
　　法定代理人　　壬○○
　　　　　　　　　寅○○
　　被　　　 告　 丙○○
　　　　　　　　　乙○○
　　法定代理人　　丁○○
　　　　　　　　　戌○○
　　被　　　告　　天○○
　　訴訟代理人　　玄○○
　　被　　　告　　黃○○
　　　　　　　　　地○○
　　法定代理人　　玄○○
　　被　　　告　　宇○○
　　　　　　　　　子○○
　　　　　　　　　癸○○
　　　　　　　　　宙○○
　　訴訟代理人　　午○○
　　複 代 理人　　卯○○
　　被　　　告　　辰○○
　　訴訟代理人　　午○○
　　　　　　　　　卯○○
　　被　　　告　　巳○○
　　　　　　　　　申○○
　　　　　　　　　酉○○
　　　　　　　　　丑○○○
　　　　　　　　　午○○
　　訴訟代理人　　卯○○
　　被　　　告　　未○○
右當事人間請求分割共有物事件，本院判決如左：
    主      文
兩造共有坐落台中縣烏日鄉○○段第二一○地號，面積二千四百四十一點五六平方公
尺之土地應分割為如附圖甲所示之分割方法，即Ａ部分面積二百零三點四六平方公尺
分歸原告取得；Ｂ部分面積一千三百二十二點五一平方公尺分歸被告亥○○、己○○
、辛○○、庚○○、壬○○、寅○○、丙○○、乙○○、丁○○、戌○○、天○○、
玄○○、黃○○、地○○按如附表(二)所示之應有部分比例保持共有；Ｃ部分面積九百
十五點五九平方公尺分歸被告宇○○、子○○、癸○○、宙○○、辰○○、午○○、
卯○○、巳○○、酉○○、丑○○○、申○○、未○○按如附表(三)所示之應有部分比
例保持共有。
訴訟費用由兩造按如附表(一)所示之原應有部分比例負擔。
    事      實
甲、原告方面：
  壹、聲明：如主文第一項所示。
  貳、陳述：
    一坐落台中縣烏日鄉○○段第二一○地號、面積二千四百四十一點五六平方公尺
      之土地（下稱系爭土地），為兩造所共有，兩造之應有部分各如附表(一)所示，
      有土地登記謄本一份為證。
    二且系爭土地係政府徵收剩下的土地，並無禁止分割的情形，亦即依其使用目的
      ，並無不能分割之情事，兩造間亦未訂有不分割之特約，因兩造無法達成協議
      分割，故請依民法第八百二十三條第一項之規定，准予裁判分割。
    三又兩造就系爭土地早於八十九年八月一日立有請求變更土地分管協議案，該分
      管方法與本件分割方法相同，已經當時到場共有人全體同意，並經將該分管方
      法影印分送各共有人，並無人提出異議。觀諸該案係被告未○○所請求者，及
      經鈞院公證處認證之八十五年一月十七所訂土地使用租賃契約書自明。依該租
      賃契約書，其分管主旨係被告己○○等五人之分管區域在北面，共五百坪，其
      分管區域與本件原告分割方法位置相同。另系爭土地東側鄰接原告所有之訴外
      土地，西側面臨厝仔巷，南北兩側鄰接訴外土地，並未面臨既成道路。爰請斟
      酌各共有人應有部分比例、分管使用之位置及對外通行等狀況，判決如訴之聲
      明所示。
  參、證據：提出地籍圖謄本、土地登記謄本、原告通知被告協商函影本、請求變更
      土地分管協議案影本、鈞院公證處認證書影本暨所附土地使用租賃契約書影本
      、台中縣烏日鄉公所簡便行文表影本暨都市計畫土地使用分區（或公共設施用
      地）證明書影本各一份、現場相片一張、被告之戶籍謄本十八份、高鐵使用細
      則第二章土地使用分區管制及都市設計管制事項節本影本一份為證，並聲請勘
      測現場。
乙、被告亥○○、己○○、辛○○、庚○○、壬○○、寅○○、丙○○、乙○○、丁○○、戌○○、天○○、玄○○、黃○○、地○○方面：
  壹、聲明：同意原告之請求。
  貳、陳述：
    一同意原告所提之分割方法，且對原告之主張均不爭執。
    二政府有通知我們系爭土地已有百分之二十被徵收，剩餘的土地我們可以利用。
丙、被告未○○方面：
    被告未○○未於最後言詞辯論期日到場，據其以前到庭所為之聲明、陳述如左：
  壹、聲明：請求駁回原告之訴。
  貳、陳述：
    一不同意原告所提之分割方法。
    二我確實有簽上開分管協議契約，但我現在不要照該約定的位置來分割。
丁、被告宇○○、子○○、癸○○、宙○○、辰○○、午○○、卯○○、巳○○、申
    ○○、酉○○、丑○○○方面：
  壹、聲明：請求駁回原告之訴。
  貳、陳述：
    一不同意原告所提之分割方法。
    二而被告卯○○前具狀聲明請求將原告所提之分割方法，其中Ｂ、Ｃ對換，但其
      他共有人未必同意，故其等重行提出如附圖乙所示之分割方法，請求按此分割
      方法分割。理由係其等並未將系爭土地出租予原告，且將來被告等內部尚須再
      次協議分割。惟因如附圖乙所示之分割方法之Ｂ部分土地南北兩側皆係訴外土
      地，並無既成道路可以通行，故請求在Ｃ部分土地北側留一條東西向之八米道
      路供Ｂ部分土地通行，該八米道路由被告按原應有部分比例保持共有。
    三系爭土地現為高速鐵路台中車站特定區，隨時都會辦理土地重劃。
    四否認原告所主張分管系爭土地係經全體共有人同意云云，實係其他共有人因出
      租其應有部分予原告，故制作上開分管協議書，其等並未在該分管協議書上簽
      名。又其等並未同意原告在系爭土地興建地上物或鋪設級配路面，原告所為有
      失公平。
  參、證據：聲請鈞院向台中縣政府等主管單位函詢系爭土地是否會再被徵收及有無
      不能分割之限制。
    理      由
一、本件被告未○○未於最後言詞辯論期日到場，核無民事訴訟法第三百八十六條各
    款所列情形，爰依原告之聲請，由其一造辯論而為判決。
二、本件原告主張系爭土地，面積二千四百四十一點五六平方公尺，為兩造所共有，
    兩造之應有部分各如附表(一)所示，兩造間並無不能分割之特約，又未能協議分割
    等情，業據提出地籍圖謄本及土地登記謄本各一份為證，復為被告所不爭執，堪
    信為真正。
三、按各共有人得隨時請求分割共有物。但因物之使用目的不能分割或契約訂有不分
    割之期限者，不在此限，民法第八百二十三條第一項定有明文。經查：
  (一)兩造間就系爭土地並未訂有不分割之特約，復未能達成分割之協議，已如前述。
  (二)惟兩造就系爭土地有無不能分割之情事，爭執甚烈，被告申○○、宇○○、子○○、癸○○、宙○○、辰○○、午○○、卯○○、巳○○、酉○○、丑○○○等
    人辯稱：系爭土地係高速鐵路台中車站之預定地，將來一定會被徵收，故目前分
    割沒有意義云云，然為原告及被告亥○○、己○○、辛○○、庚○○、壬○○、
    寅○○、丙○○、乙○○、丁○○、戌○○、天○○、玄○○、黃○○、地○○
    等人所否認。
    1.被告申○○等人乃聲請本院向台中縣政府及台中縣烏日鄉公所（下稱烏日鄉公
      所）函詢系爭土地是否會再被徵收及有無不能分割之限制。經本院向台中縣政
      府及烏日鄉公所函查結果：
      (1)台中縣政府覆稱：「．．．近期內並無徵收該地號土地計畫．．．」等語，
        有該府函一份可稽。
      (2)烏日鄉公所覆稱：「上開土地（即系爭土地）係為『變更高速公路王田交流
        道附近特定計畫區○○○○路台中車站地區）之產業專用區(一)』用地，並為
        區段徵收惕（剔）除區」等語，有該所函一份可稽。
      (3)且經台中縣政府將其上開函之副本抄送台中縣大里地政事務所（下稱大里地
        政事務所）查詢系爭土地有無不能分割之限制乙節，經該地政事務所覆稱：
        「本案地號係屬『田』地目之都市土地，請逕向烏日鄉公所查明其使用分區
        ，若係依都市計畫法劃定為『農業區』、『保護區』，則其分割應受農業發
        展條例第十六條規定之限制」等語，有該地政事務所函一份可稽。
    2.而系爭土地之使用分區係產業專用區(一)乙情，復據原告提出烏日鄉公所都市計
      畫土地使用分區（或公共設施用地）證明書影本一份為憑。
    3.綜上所述，應認政府於近期內並無徵收系爭土地之計畫，且系爭土地目前之使
      用分區係產業專用區(一)，並無不能分割之限制。
  (三)是原告請求裁判分割系爭土地，依上開民法第八百二十三條第一項之規定，應予
    准許。
四、次查系爭土地上並無建物，僅有北側部分為原告鋪設水泥地面使用，且系爭土地
    東側鄰接原告所有之訴外土地，西側面臨厝仔巷，南北兩側鄰接訴外土地，並未
    面臨既成道路等情，業經本院至現場履勘並囑託大里地政事務所人員測量屬實，
    此有本院所製作之勘驗筆錄及大里地政事務所之土地複丈圖各一份附卷可稽。本
    件原告請求原物分割，並為被告所不爭執，而系爭土地依原物分割，並無困難，
    自以原物分割為宜。而原物分割應審酌共有人之應有部分比例，各共有人之意願
    ，系爭土地之現有使用狀況，對外通行問題，各共有人所分得之土地能否適當之
    利用，各共有人間有無符合公平之原則，及整體共有人之經濟利益等因素為通盤
    之考量，以求得最合理之分割方法。本件原告及被告亥○○、己○○、辛○○、
    庚○○、壬○○、寅○○、丙○○、乙○○、丁○○、戌○○、天○○、玄○○
    、黃○○、地○○主張應採附圖甲所示之分割方法（下稱甲案），被告申○○、
    宇○○、子○○、癸○○、宙○○、辰○○、午○○、卯○○、巳○○、酉○○
    、丑○○○則主張應採附圖乙所示之分割方法（下稱乙案），另被告未○○雖表
    示不同意原告所提之分割方法，然迄未提出任何分割方法供本院審酌。本院認為
    乙案係將原告之應有部分視為一份，將被告亥○○、己○○、辛○○、庚○○、
    壬○○、寅○○、丙○○、乙○○、丁○○、戌○○、天○○、玄○○、黃○○
    、地○○之應有部分視為一份，另將其餘被告之應有部分視為一份，按其三份之
    應有部分比例定其各分得土地。惟其將西側面臨厝仔巷之土地完全分歸Ｃ部分所
    有，Ｂ部分則未面臨任何既成道路，尚須在系爭土地之北側劃出一條八米道路供
    Ｂ部分通行，既有損經濟利益，亦對取得Ｂ部分之共有人失之公平；且大里地政
    事務所測量員郭勝滄證稱：本件乙案在技術上無法執行，因該八米道路的面積不
    固定，故無法分割Ｂ、Ｃ部分的面積等語；又其後大里地政事務所函覆之土地複
    丈成果圖亦記載：乙案因八米道路之面積浮動未確定，致無法辦理分割檢送成果
    等語，亦有該土地複丈成果圖一份在卷足憑，故乙案顯不可採。再如採甲案，係
    將原告之應有部分視為一份，將被告亥○○、己○○、辛○○、庚○○、壬○○
    、寅○○、丙○○、乙○○、丁○○、戌○○、天○○、玄○○、黃○○、地○○之應有部分視為一份，另將其餘被告之應有部分視為一份，按其三份之應有部
    分比例定其各分得土地；且其三份所分得之土地，原告所分得之Ａ部分與其所有
    之訴外土地相毗鄰，而Ｂ、Ｃ部分皆面臨厝仔巷，均對外通行無虞，並無須另行
    在系爭土地劃出道路供共有人通行，較可充分利用系爭土地，有助經濟利益；又
    Ｃ部分土地雖非方正，惟倘將來欲在Ｃ部分土地建屋時，因仍須受建蔽率規定之
    限制，尚不致影響其土地之利用。綜上所述，應認甲案較為可採。爰依附圖甲案
    之分割方法，判決如主文所示。
五、末按分割共有物事件本質上並無訟爭性，兩造本可互換地位，由任一共有人起訴
    請求分割，均無不可，故勝訴當事人之訴訟行為，自非為伸張或防衛權利所必要
    者，訴訟費用宜由各當事人依應有部分比例分擔，亦予敘明。
六、據上論結，原告之訴為有理由，依民事訴訟法第三百八十五條第一項前段、第七
    十八條、第八十一條第一款、第八十五條第一項但書，判決如主文。
中　　　華　　　民　　　國　　九十一　　年　　　十　　　月　　二十二　　日
                                      臺灣臺中地方法院民事第四庭
~B法　　　官　許秀芬
右為正本係照原本作成
如不服本判決，應於判決送達後二十日內，向本院提出上訴狀。
中　　　華　　　民　　　國　　九十一　　年　　　十　　　月　　二十二　　日
~B法院書記官　孫曉鳳
~FO
  附表(一)：
┌────┬─────────────┐
│共有人　│原應有部分及應負擔訴訟費用│
│      　│比例    　　　　　　  　　│
├────┼─────────────┤
│原　告　│１＼１２  　  　　　  　　│
├────┼─────────────┤
│亥○○　│１＼１０　　　　　　  　　│
├────┼─────────────┤
│亥○○　│１＼９６　　　　      　　│
├────┼─────────────┤
│己○○　│１＼１０　　　    　      │
├────┼─────────────┤
│辛○○　│１＼２００００　　　　　  │
├────┼─────────────┤
│庚○○　│１＼２００００　   　  　 │
├────┼─────────────┤
│壬○○　│１＼２００００　　　      │
├────┼─────────────┤
│寅○○　│１３２３２＼１２００００　│
├────┼─────────────┤
│丙○○　│１＼２００００　  　　  　│
├────┼─────────────┤
│乙○○　│１＼２００００　  　　  　│
├────┼─────────────┤
│丁○○　│１＼２００００　  　　  　│
├────┼─────────────┤
│戌○○　│１３２３２＼１２００００　│
├────┼─────────────┤
│天○○　│１３２３２＼１２００００　│
├────┼─────────────┤
│玄○○　│１＼２００００    　　  　│
├────┼─────────────┤
│黃○○　│１＼２００００　  　　  　│
├────┼─────────────┤
│地○○　│１＼２００００　  　　  　│
├────┼─────────────┤
│宇○○　│１＼９６　　      　　  　│
├────┼─────────────┤
│子○○　│１＼９６　　      　　  　│
├────┼─────────────┤
│癸○○　│１＼９６  　　    　　  　│
├────┼─────────────┤
│宙○○　│１＼９６　　      　　  　│
├────┼─────────────┤
│辰○○　│１＼２４　　      　　  　│
├────┼─────────────┤
│巳○○　│１＼２４　　      　　  　│
├────┼─────────────┤
│申○○　│１＼２４　　      　　  　│
├────┼─────────────┤
│酉○○　│１＼２４　　      　　  　│
├────┼─────────────┤
│丑○○○│１＼２４　　      　　  　│
├────┼─────────────┤
│午○○　│１＼２４　　      　　  　│
├────┼─────────────┤
│卯○○　│１＼２４　　      　　  　│
├────┼─────────────┤
│未○○　│１＼２４　　      　　  　│
└────┴─────────────┘
  附表(二)：
┌────┬─────────────┐
│共有人　│分割後Ｂ部分應有部分比例  │
├────┼─────────────┤
│亥○○　│１３２５０＼６５０００　　│
├────┼─────────────┤
│己○○　│１２０００＼６５０００    │
├────┼─────────────┤
│辛○○　│６＼６５０００　　　　　  │
├────┼─────────────┤
│庚○○　│６＼６５０００　   　  　 │
├────┼─────────────┤
│壬○○　│６＼６５０００　　　      │
├────┼─────────────┤
│寅○○　│１３２３２＼６５０００　  │
├────┼─────────────┤
│丙○○　│６＼６５０００　  　　  　│
├────┼─────────────┤
│乙○○　│６＼６５０００　  　　  　│
├────┼─────────────┤
│丁○○　│６＼６５０００　  　　  　│
├────┼─────────────┤
│戌○○　│１３２３２＼６５０００  　│
├────┼─────────────┤
│天○○　│１３２３２＼６５０００　  │
├────┼─────────────┤
│玄○○　│６＼６５０００    　　  　│
├────┼─────────────┤
│黃○○　│６＼６５０００　  　　  　│
├────┼─────────────┤
│地○○　│６＼６５０００　  　　  　│
└────┴─────────────┘
  附表(三)：
┌────┬─────────────┐
│共有人　│分割後Ｃ部分應有部分比例  │
├────┼─────────────┤
│宇○○　│１＼３６　　      　　  　│
├────┼─────────────┤
│子○○　│１＼３６　　      　　  　│
├────┼─────────────┤
│癸○○　│１＼３６  　　    　　  　│
├────┼─────────────┤
│宙○○　│１＼３６　　      　　  　│
├────┼─────────────┤
│辰○○　│４＼３６　　      　　  　│
├────┼─────────────┤
│巳○○　│４＼３６　　      　　  　│
├────┼─────────────┤
│申○○　│４＼３６　　      　　  　│
├────┼─────────────┤
│酉○○　│４＼３６　　      　　  　│
├────┼─────────────┤
│丑○○○│４＼３６　　      　　  　│
├────┼─────────────┤
│午○○　│４＼３６　　      　　  　│
├────┼─────────────┤
│卯○○　│４＼３６　　      　　  　│
├────┼─────────────┤
│未○○　│４＼３６　　      　　  　│
└────┴─────────────┘
